【裁判字號】    94,重訴,217
【裁判日期】    950124
【裁判案由】    損害賠償
【裁判全文】
臺灣桃園地方法院民事判決             94年度重訴字第217號
原      告  丁○○
                        號
            辛○○
            乙○○
共      同
訴訟代理人  陳河泉律師
複  代理人  戊○○
            關維忠律師
被      告  庚○○
訴訟代理人  劉承斌律師
上列當事人間請求損害賠償事件，原告就本院94年度交易字第29
號過失致死等案件提起附帶民事訴訟（94年度交重附民字第5號
），經本院刑事庭裁定移送前來，於民國95年1 月10日言詞辯論
終結，本院判決如下：
    主  文
被告應給付原告辛○○新台幣壹佰伍拾玖萬捌仟貳佰拾陸元，
原告乙○○新台幣貳佰捌拾壹萬壹仟壹佰陸拾陸元，原告丁○○
新台幣拾貳萬肆仟伍佰肆拾柒元，及均自民國九十四年六月二
十九日起至清償日止，按週年利率百分之五計算之利息。
原告其餘之訴駁回。
訴訟費用由被告負擔百分之三十八，餘由原告負擔。
本判決第一項於原告辛○○、乙○○、丁○○各以新台幣壹拾陸
萬元、新台幣貳拾玖萬元、新台幣肆萬元為被告供擔保後，得假
執行；被告如各以新台幣壹佰伍拾玖萬捌仟貳佰拾陸元、新台
幣貳佰捌拾壹萬壹仟壹佰陸拾陸元、新台幣拾貳萬肆仟伍佰肆
拾柒元，為原告辛○○、乙○○、丁○○預供擔保後，得免為假
執行。
原告其餘假執行之聲請駁回。
    事實及理由
一、按訴狀送達後，原告不得將原訴變更或追加他訴，但擴張或
    減縮應受判決事項之聲明者，不在此限，民事訴訟法第255
    條第1 項第3 款定有明文。本件原告起訴時原請求被告給付
    原告乙○○新台幣（下同）6,180,736 元、原告辛○○4,62
    4,829 元、原告丁○○1,655,000 元及自起訴狀繕本送達之
    翌日起至清償日止，按週年利率5%計算之利息，嗣於本件訴
    訟進行中減縮如其聲明，核其所為訴之聲明變更僅係單純減
    縮應受判決事項之聲明，與前開規定相符，應予准許。
二、本件原告起訴主張：被告明知於服用酒類後，不得駕車，竟
    於民國93年9 月28日零時許，飲酒後駕駛車號UK-5156 號自
    用小客車，沿桃園縣中壢市○○路○ 段由南往北方向行駛返
    家，行經中華路2 段與育樂街交岔路口時，因未適時注意前
    方由原告丁○○騎乘車號AW5-286 號重型機車，並搭載其女
    友謝欣妮同向行進中，不慎以所駕駛之小客車左前方保險桿
    處追撞前開機車，原告丁○○、謝欣妮遭此強烈撞擊後，均
    自機車座彈起並後拋，分別彈至被告駕駛之前開小客車引擎
    蓋及擋風玻璃後，雙雙滾落倒地，原告丁○○因而受有全身
    多處擦、挫傷、左踝骨折等傷害，謝欣妮則受有頭、胸部外
    傷並致脊椎骨折當場死亡。被告因前開犯行，業經刑事判決
    有罪確定。原告辛○○、除惠美為被害人謝欣妮之父母，是
    請求被告賠償原告辛○○扶養費新台幣（下同）1,155, 120
    元、原告乙○○殯葬費528,190 元、扶養費1,834,692 元及
    原告辛○○、乙○○慰撫金各3,000,000 元；另賠償原告丁○○醫療費40,000元、6 個月不能工作之工作損失300,000
    元、機車毀損65,000元、慰撫金1,000,000 元，扣除原告辛○○、乙○○、丁○○各已領取強制汽車責任險保險金700,
    000 元、700,000 元、4,760 元。爰依民法第184 條、第19
    1 條之2 、第192 條至第195 條之規定，提起本件訴訟，並
    聲明：（一）被告應給付原告辛○○4,155,120 元、原告乙○○4,662,882 元、原告丁○○1,400,240 元，及均自起訴
    狀繕本送達之翌日起至清償日止，按週年利率5%計算之利息
    。（二）願供擔保，請准為假執行之宣告。
三、被告則以：原告辛○○、乙○○請求扶養費應以當年度所得
    稅稅率條例所定「扶養親屬寬減額」作為請求扶養費之依據
    ，配偶互負扶養義務，所得請求扶養費應為3 分之1 ；又原
    告丁○○至甲○○○○○及龍合骨科診所就診時離本件車禍
    發生達3 個月之久，國術館亦非合格中西醫師，難認前開診
    斷證明書內所記載之傷害與本件車禍有關，甲○○○○○回
    函所稱無法工作時間係就一般骨裂傷陳述意見，而非就原告
    丁○○傷勢論斷；再原告丁○○並未申報薪資所得資料，且
    所主張之每月薪資損失遠高於一般營造業水泥工之平均薪資
    ，顯然於本件車禍前並非從事水泥工之工作；而原告丁○○
    提出之機車購買收據上未見購買日期，且摘要欄僅記載「台
    鈴重機」，無法證明係屬前開機車，且該機車於本件車禍發
    生前已行駛近半年之久，應先扣除機車折舊部分後再為計算
    車損金額；再原告所請求之慰撫金數額顯然過高，亦未扣除
    所請領之汽車強制險保險金等語，資為抗辯，並聲明：（一
    ）駁回原告之訴。（二）如受不利判決，願供擔保，請准宣
    告免為假執行。
四、原告主張被告明知於服用酒類後，不得駕車，竟於前開時、
    地飲酒後，駕駛車號UK-5156 號自用小客車，因未注意前方
    由原告丁○○騎乘車號AW5-286 號重型機車，並搭載其女友
    謝欣妮同向行進中，不慎以所駕駛之小客車左前方保險桿處
    追撞前開機車，原告丁○○、謝欣妮遭此強烈撞擊後，均自
    機車座彈起並後拋，分別彈至被告駕駛之前開小客車引擎蓋
    及擋風玻璃後，雙雙滾落倒地，原告丁○○因而受有全身多
    處擦、挫傷之傷害，謝欣妮則受有頭、胸部外傷並致脊椎骨
    折當場死亡乙情，為被告所不爭執，復有原告提出相驗屍體
    證明書、台灣高等法院94年度交上訴字第92號刑事判決為證
    ，自堪信為真實。按因故意或過失不法侵害他人之權利者，
    負損害賠償責任，民法第184 條第1 項前段定有明文，被告
    酒後駕車有前開過失，致原告丁○○之受傷、謝欣妮死亡，
    既經認定，依前開規定，被告自應負損害賠償責任。
五、又按不法侵害他人致死者，對於支出醫療及增加生活上需要
    之費用或殯葬費之人，亦應負損害賠償責任。被害人對於第
    三人負有法定扶養義務者，加害人對於該第三人亦應負損害
    賠償責任；不法侵害他人之身體或健康者，對於被害人因此
    喪失或減少勞動能力或增加生活上之需要時，應負損害賠償
    責任；不法侵害他人致死者，被害人之父、母、子、女及配
    偶，雖非財產上之損害，亦得請求賠償相當之金額；不法侵
    害他人之身體、健康、名譽、自由、信用、隱私、貞操，或
    不法侵害其他人格法益而情節重大者，被害人雖非財產上之
    損害，亦得請求賠償相當之金額，民法第192 條、第193 條
    第1 項、第194 條、第195 條第1 項前段分別定有明文。原
    告辛○○請求被告賠償扶養費1,155,120 元、慰撫金3,000,
    000 元，原告乙○○請求賠償殯葬費528,190 元、扶養費1,
    834,692 元、慰撫金3,000,000 元，原告請求賠償醫療費40
    ,000 元 、無法工作之損失300,000 元、慰撫金1,000,000
    元、機車全毀損失65,000元，被告則以前揭情詞置辯，茲本
    件之爭點為原告所提出之醫療費用收據是否因本件車禍所受
    傷勢而支出？原告請求各項賠償之數額是否正當？
（一）原告辛○○、乙○○部分：
    1.殯葬費用：
      原告乙○○主張為被害人謝欣妮支出殯葬費528,190 元，
      已據其提出繳款書2 紙、收費明細2 紙為證，被告對此亦
      不爭執，自應准許。
    2.扶養費用：
      查原告辛○○、乙○○係被害人謝欣妮之父母，有戶籍謄
      本為證，且查，原告乙○○於91年間自國智經編工業股份
      有限公司獲有薪資收入100,000 元，於92年無薪資收入，
      於93年自永達保險經紀人股份有限公司受有薪資收入80,
      251 元，名下僅有供自住之房地1 戶；原告辛○○則無工
      作收入，僅名下有自用小客車乙輛，有91至93年度所得稅
      申報及財產資料附卷可稽；又原告辛○○係29年12月6 日
      生，原告乙○○係43年10月1 日生，於本件車禍發生時各
      為足63歲、足49歲，則原告辛○○、乙○○主張依現有資
      產已不足維持生活，應屬實在；被告雖抗辯原告乙○○名
      下房地及薪資收入，並非不能維持生活云云，然原告乙○○名下之房地係供其與原告辛○○自住使用，無法出租獲
      取收益，而依原告乙○○歷年之薪資收入均未逾10萬元，
      遠低於桃園縣每人每月平均消費支出（詳後述）水平，是
      被告抗辯原告乙○○不得請求扶養費云云，尚不足採。復
      查，依本院職務上所知行政院主計處公布中部辦公室公布
      之93年度（94年統計資料尚未公布）家庭收支調查報告，
      桃園縣每人每月平均消費支出為16,069元，亦即每人每年
      平均消費支出為192,828 元（16,069×12），該統計資料
      係政府部門統計之桃園縣民平均每人每年所需消費支出，
      具有公信力，而原告辛○○、乙○○均為桃園縣民，其受
      被害人謝欣妮扶養之水準應相當於前揭桃園縣民每人每年
      平均消費支出，是認以之作為衡量原告辛○○、乙○○受
      扶養所需，應屬適當，至扶養親屬寬減額僅係稅捐稽徵機
      關核課所得稅時之計算免稅額之標準，被告抗辯以之作為
      扶養費之計算基礎，尚非可採。再按夫妻互負扶養之義務
      ，其負扶養義務之順序與直系血親卑親屬同，其受扶養權
      利之順序與直系血親尊親屬同，民法第1116條之1 定有明
      文。查原告辛○○、乙○○除被害人謝欣妮外，另有一子
      謝嘉振業已成年，有戶籍謄本為證，則對原告辛○○、乙○○負扶養義務之人應包括謝欣妮、謝嘉振及配偶3 人，
      亦即原告辛○○、乙○○所得請求被告賠償扶養費用應為
      其所需扶養費用3 分之1 ，原告乙○○於超過原告辛○○
      餘命期間，所得請求之扶養費用為其所需扶養費用2 分之
      1 ，原告主張得請求所需扶養費用2 分之1 ，並非可採。
      再查，依本院職務上所知93年臺灣地區簡易生命年表，49
      歲女性平均餘命為32.17 年，63歲男性平均餘命為16.58
      年，則原告辛○○、乙○○就本件車禍發生後起至94年已
      到期之扶養期間為1 年又95天（即1.26年），則原告辛○○、乙○○所得請求已到期之扶養費用均為81,005 元 （
      計算式：192,828 ×（1 ＋95/365）÷3 ＝81,005，元以
      四捨五入）；自95年起至餘命期間，原告辛○○為15.32
      年（16.58 －1.26），原告乙○○為30.91 年（32.17 －
      1. 26）， 原告辛○○1 次可請求未到期之扶養費用依霍
      夫曼計算式扣除中間利息後為717,231 元（計算式：｛19
      2,828 ×10.00000000 ＋192,828 ×（11.00000000 －00
      .00000000）×0.32 ｝÷3=717,231 元，元以下四捨五入
      ）；原告乙○○自95年起至原告辛○○餘命期間即15.32
      年可請求扶養費用3 分之1 ，就原告辛○○餘命期間以外
      受扶養期間15.59 年（30.91 －15.32）可 請求扶養費用
      2 分之1 ，故總計原告乙○○1 次可得請求未到期之扶養
      費用依霍夫曼計算式扣除中間利息為1,401,971 元（計算
      式：｛192,828 ×18.00000000 ＋192,828 ×（18.00000
      000 －00.00000000）×0.59 －192,828 ×10.00000000
      ＋192,828 ×（11.00000000 －00.00000000）×0.32 ｝
      ÷2 ＋717,232 ＝1,401,971 ，元以下四捨五入）；原告
      辛○○、乙○○逾此範圍內之請求，應予駁回。
    3.慰撫金
      經查，被害人謝欣妮為原告之長女，本件車禍發生時僅24
      歲，正值青春年華，因本件車禍原告驟失愛女，天人永隔
      ，悲慟恆難言喻，無從彌補。查原告辛○○、乙○○均為
      專科畢業，名下除前述供自住房地1 戶及自用小客車1 輛
      外，別無其他財產；而被告高中肄業，受僱為營業大客車
      駕駛，每月薪資約40,000元，名下無財產等情，有兩造之
      所得及財產資料在卷可參，本院審酌兩造之身分、地位、
      經濟能力，原告所感受之精神上痛苦、被告酒後駕車及過
      失程度等一切情狀，認原告請求被告賠償慰撫金各以1,50
      0,000 元為適當，原告逾此範圍之請求，應予駁回。
   4、再按保險人依強制汽車責任保險法規定給付保險金，視為
      加害人或被保險人損害賠償金額之一部分；加害人或被保
      險人受賠償請求時，得扣除之，為強制汽車責任保險法第
      30條所明定。原告辛○○、乙○○自承已領取汽車強制責
      任保險保險金各700,000 元。從而，原告辛○○、乙○○
      得請求被告賠償之金額應扣除已領取之強制汽車責任險保
      險金各為700,000 元。基上核算，原告辛○○得請求被告
      賠償1,598,236 元（81,005＋717,231 ＋1,500,000 －70
      0,000）， 原告乙○○得請求被告賠償2,811,166 元（52
      8,190 ＋81,005＋1,401,971 ＋1,500,000 －700,000 ）
      。
（二）原告丁○○部分：
    1.醫療費用：
      原告丁○○主張因本件車禍受傷，陸續就診支出醫療費用
      ，計有龍合骨科診所500 元、千歲堂國術館23,000元、甲○○○○○4,020 元，有原告提出醫療費用收據3 紙為證
      ，被告於前開收據之真正並不爭執，惟抗辯國術館非合格
      醫療院所，其餘醫療支出時間離本件車禍已久，與本件車
      禍無關，經查，原告丁○○因本件車禍受有臉、頭皮、頸
      、背、膝挫擦傷及左側跟骨線性骨折等傷害，原告於93年
      9 月28日車禍當日並曾至天晟醫院、敏盛綜合醫院急診，
      有原告提出診斷證明書為證，且為被告所不爭執；又查，
      原告丁○○至甲○○○○○就診之時間為自93年12月17日
      起至94年2 月15日、至龍合骨科診所就診之時間為自94年
      1 月4 日起至94年2 月15日，固距本件車禍發生時起已有
      3 個月，惟稽之原告丁○○至前開2 診所就診之傷勢均為
      左跟（踝）骨骨折，係因本件車禍所受傷害，且眾所週知
      踝骨骨折之傷害因位於人體頻繁活動之關節部位，復原不
      易，則原告於本件車禍發生後3 個月猶需至甲○○○○○
      及龍合骨科診所就診復健，要與常情無違，被告抗辯與本
      件車禍無關，不足採信。至千歲堂國術館之治療費用，並
      非合格中西醫醫療院所，原告丁○○復未提出合格醫師處
      方證明確有至該國術館進行移位整復之必要，且原告丁○○於至千歲堂國術館整復後，猶持續再至甲○○○○○、
      龍合骨科診所治療，顯然原告丁○○至千歲堂國術館整復
      未見成效，是原告丁○○此部分之支出難認係本件車禍所
      受傷勢治療上所必要，故原告丁○○此部分之請求，應予
      駁回。
    2.不能工作之損失
      原告主張因本件車禍受傷有11個月無法繼續從事水泥工之
      工作，依每月薪資50,000元計算，受有不能工作之損失55
      0,000 元。經查，原告主張其於本件車禍發生前原跟隨其
      父從事水泥工之工作，業據原告之父即證人己○○到庭證
      述屬實，被告固抗辯原告丁○○申報綜合所得稅並無記載
      受有從事水泥工之薪資收入乙節，固然屬實，然我國營建
      業因建築個案所需勞工人數常有不同，雇主復不願常態性
      僱用專職勞工以免人力閒置，故常依建築個案所需勞工人
      數之多寡而鳩集散工充之，是從事營建業之勞工未按實申
      報綜合所得稅之情形，乃事所恒見。況依被告之父己○○
      從承攬之建築個案常為一般住家改建、修繕工程，則因業
      主無申報支出扣抵稅捐之需求，故於支付承攬報酬時，習
      慣上亦無要求營建業者出具收據或統一發票之作法，則原
      告丁○○或證人己○○因此未將從事水泥工所得申報所得
      據實申報要與常情無違，自難以此而謂原告丁○○無從事
      水泥工工作。又查，原告丁○○主張從事水泥工每月可獲
      得薪資收入50,000元，並未舉證以實其說，而依行政院勞
      工委員會於93年7 月間調查職類別薪資情形，就營造業受
      雇泥水工每人每月平均之薪資所得為32,013元，本院認應
      以之作為原告丁○○於本件車禍發生前從事水泥工之工作
      所可獲得之薪資收入，應屬相當。再者，又經本院向原告
      丁○○就診復健之甲○○○○○查詢原告因本件車禍所受
      傷勢無法從事水泥工之期間，經該院回覆稱需休養3 至6
      個月，有該院94年10月19日94安中醫字第010 號在卷可佐
      ，查原告因本件車禍所受左足跟骨裂傷之傷勢自93年12月
      17 日 起至94年2 月15日止，持續至前開診所治療復健，
      有該院前開函文檢送之治療醫令彙總表為證，以該診所係
      合格醫療院所，復長期為原告丁○○進行治療復健，則本
      於該診所醫師醫學專業學識及臨床經驗所得，提供前開醫
      學上意見，自堪採信，被告空言否認自非足採。本院審酌
      原告丁○○因本件車禍受有左跟骨裂傷，而依原告丁○○
      原係從事水泥工之工作，非四肢健全、手腳靈活不堪任之
      ，且原告丁○○自93年9 月28日本件車禍發生後迄至94年
      2 月15日止猶持續進行復健治療，是認原告丁○○因本件
      車禍所受之傷勢需休養而無法工作之時間應達6 個月。據
      上核算，原告丁○○所受之無法工作之損失為192,078 元
      （計算式：32,013×6 ＝192,078）， 原告逾此範圍之請
      求，應予駁回。
    3.慰撫金：
      查原告本件車禍受有多處擦挫傷且左踝骨骨折之傷害，身
      心受有痛苦，自不待言。又原告丁○○專科畢業，名下無
      財產，車禍發生前原在工作，有原告所得稅申報及財產資
      料在卷可參，而被告之教育程度、職業、財產狀況業如前
      述，本院審酌兩造之身分、地位、經濟能力，原告受傷程
      度及所感受之精神上痛苦、被告之過失程度等一切情狀，
      認原告丁○○請求被告賠償非財產上損害應以100,000 元
      為適當，原告逾此部分之請求，應予駁回。
    4.機車全毀損失：
      查原告丁○○主張其所有車號AW5-286 號重型機車，因本
      件車禍全毀，已據其提出行照為證，且查系爭機車於本件
      車禍中遭被告所駕駛之前開小客車自後追撞，原告丁○○
      、被害人謝欣妮均自系爭機車彈起並後拋，該機車再向行
      滑行64公尺因撞擊路樹始煞停，有前開刑事判決為證，復
      為被告所不爭執，足見原告丁○○所有系爭機車因本件車
      禍前後均已受損嚴重，且原告丁○○購買系爭機車之協進
      機車行負責人即證人丙○○亦證稱：「發生車禍以後原告
      把機車牽回來，我用2,000 元收購，因為機車前後都撞壞
      ，如果要修理的話，修理的費用比機車價值還高」等語（
      見94年12月22日言詞辯論筆錄），故原告主張系爭機車因
      本件車禍全毀乙節，應屬真正。又查，系爭機車原告丁○○係以65 ,000 元購入，固據原告提出收據1 紙為證，並
      經證人丙○○證述屬實，惟系爭機車係92年5 月出廠，有
      原告提出機車行照為證，而眾所週知汽機車一旦出廠領牌
      ，不論是否售出或實際行駛，於市場交易價格上均會扣除
      折舊費用，是原告丁○○所有系爭機車固係於92年5 月領
      牌後10個月始購入，惟自系爭機車領牌時該機車於市場交
      易價格應即扣除折舊費用，是原告丁○○主張依購入價格
      計算系爭機車全毀損失云云，要非可採，則自系爭機車領
      牌出廠之92年5 月間起至本件車禍發生之93年9 月28日止
      ，折舊年限視為1 年5 個月。再者，原告丁○○對於系爭
      機車於92年5 月領牌時之市場價格未舉證明之，惟衡諸常
      情，系爭機車於93年3 月購入時市價應不高於92年領牌時
      之市價，故以原告丁○○93年3 月購入系爭機車之價格65
      ,000 元 作為系爭機車折舊之計算基礎。復依行政院86年
      12月30日修正發佈之固定資產耐用年數表之規定，機器腳
      踏車之耐用年限為3 年，以定率遞減法計算每年折舊率為
      千分之369 ，依此計算，系爭機車折舊總額為30,291元（
      計算式：第1 年折舊額：65,000×0.369 ＝23,985，第2
      年折舊額：（65,000－23,985）×0.369 ×5/12＝6,306
      ），再扣除系爭機車出售予證人丙○○之殘值為2,000 元
      ，故原告因系爭機車全毀所受之損害為32,709元（65,000
      －30,291－2,000）。
    5.查原告丁○○自承已領取汽車強制責任保險保險金4,760
      元，有其提出存摺明細上記載明台產物保險匯款資料為證
      ，且為被告所不爭執，從而，原告丁○○得請求被告賠償
      之金額應扣除已領取之強制汽車責任險保險金，基上核算
      ，原告丁○○得請求被告賠償324,547 元（4,520 ＋192,
      078 ＋100,000 ＋32,709－4,760）。
六、綜上所述，原告依侵權行為之法律關係，請求被告給付原告
    辛○○1,598,236 元、原告乙○○2,811,166 元、原告丁○○324,547 元，及均自起訴狀繕本送達之翌日即94年6 月29
    日起至清償日止，按週年利率5%計算之利息，為有理由，應
    予准許，原告逾此範圍之請求，則乏據可憑，應予駁回。
七、兩造陳明願供擔保，聲請宣告假執行暨免為假執行，就原告
    勝訴部分，核無不合，爰分別酌定擔保金額宣告之，至原告
    敗訴部分，其假執行之聲請，亦失所附麗，應併予駁回。
八、本件判決之基礎已臻明確，兩造其餘之攻擊防禦方法及舉證
    ，核與判決無影響，毋庸一一論述，併此敘明。
九、據上論結，本件原告之訴為一部有理由，一部無理由，依民
    事訴訟法第79條、第85條第1 項但書、第390 條第2 項、第
    392 條第2 項，判決如主文。
中    華    民    國    95    年    1     月    24    日
                  民事第一庭    法  官  賴惠慈
以上正本係照原本作成
如對本判決上訴，須於判決送達後20日內向本院提出上訴狀
中    華    民    國    95    年    1     月    25    日
                                書記官  黃泰能


司法院資訊處製作；財團法人民間司法改革基金會備份。
